【裁判字號】    98,台上,998
【裁判日期】    980605
【裁判案由】    請求履行契約
【裁判全文】
最高法院民事判決              九十八年度台上字第九九八號
上  訴  人  庚○○
            辛○○
            壬○○
            癸○○
            子○○
            丑○○
共      同
訴訟代理人  張立業律師
被 上訴 人  甲○○
            乙○○
            丙○○
            丁○○
            戊○○
            己○○
上列當事人間請求履行契約事件，上訴人對於中華民國九十八年
二月十日台灣高等法院第二審判決（九十六年度上字第五六一號
），提起上訴，本院判決如下：
    主  文
原判決廢棄，發回台灣高等法院。
    理  由
本件被上訴人主張：未辦保存登記如原判決附表（下稱附表）所
示房屋（下稱系爭房屋）係伊因合建（被上訴人乙○○部分）或
購買取得，上訴人竟於民國八十三年六月間執渠等對該房屋起造
人即訴外人翁光儀之債權執行名義，聲請台灣台北地方法院（下
稱台北地院）就系爭房屋以八十三年度執字第五五五○號強制執
行事件實施強制執行。因伊認上訴人對翁光儀之上開執行債權係
屬虛偽，乃以上訴人壬○○、癸○○、子○○及丑○○（下稱壬
○○等四人）涉犯偽造文書罪嫌，向台北地院提起刑事自訴（八
十五年度自字第六六號背信等案件）。嗣兩造於八十五年七月間
簽訂系爭協議書，約定由伊撤回上開刑事自訴，上訴人則同意以
債權承受方式取得如附表所示房屋，並於辦妥所有權登記後，將
房屋產權按附表現占有人欄之記載分別移轉與伊，倘伊有人不願
進行強制執行拍賣程序，上訴人應即撤回該部分之查封及強制執
行之聲請。嗣因系爭房屋同大廈其餘部分房屋之強制執行程序或
經判決應予撤銷，或經撤回執行，上訴人已無法以債權承受方式
取得該棟大廈全部房屋之所有權，伊乃多次向上訴人表明就系爭
房屋部分不願進行強制執行程序，均未獲置理等情，爰依系爭協
議書之約定，求為命上訴人撤回系爭房屋之查封及強制執行聲請
之判決。
上訴人則以：壬○○等四人及上訴人辛○○並未簽訂系爭協議書
，亦未授權他人代理簽訂。上訴人庚○○雖與被上訴人簽訂系爭
協議書，惟被上訴人甲○○、乙○○、丙○○及丁○○違反系爭
協議書之精神，一再提起訴訟干擾執行事件之進行，致庚○○無
法以債權承受方式取得系爭房屋同棟大廈其餘房屋之所有權。又
強制執行請求權係公法上之請求權，不能依當事人之意思任意處
分，被上訴人依系爭協議書第四條約定為本件請求，欠缺權利保
護要件等語，資為抗辯。
原審將第一審駁回被上訴人之訴之判決予以廢棄，改判如其聲明
，無非以：被上訴人主張訴外人徐武勝於七十七年間就坐落台北
市○○區○○段三小段五一九地號、五一九－二地號、五二一地
號、五二一－二地號等土地（下稱系爭土地），與地主（含乙○
○在內）簽訂合建契約書，取得在系爭土地上合建房屋之權利，
嗣徐武勝於七十八年三月十四日與翁光儀簽訂「合作興建吳興街
大廈協議書」，約定以翁光儀為起造人，由大寶建設有限公司（
下稱大寶公司）承攬興建系爭大廈。乙○○因合建而受分配如附
表編號１號所示房屋，伊另與徐武勝簽訂預定房屋買賣契約書，
分別買受如附表編號２號至６號所示房屋。八十二年間，系爭大
廈因興建時發生鄰損事件，致無法取得使用執照，伊乃與其餘合
建戶及購買戶組成自救會與各鄰損戶協商，並支付和解金。大寶
公司因翁光儀積欠工程款，自同年八月間起即不願繼續施作，復
由上開自救會成員先行墊付翁光儀所欠工程款。然翁光儀仍未辦
妥使用執照，徐武勝則因另涉刑責遭通緝，致系爭大廈之合建戶
及購買戶均因無法取得使用執照而未能辦理建物第一次所有權登
記。嗣上訴人於八十三年六月間向台北地院聲請就系爭大廈（含
附表所示房屋）實施強制執行，由台北地院以八十三年度執字第
五五五○號強制執行事件受理。又伊因認壬○○等四人之上開執
行債權係屬虛偽，涉犯偽造文書罪嫌，向台北地院提起刑事自訴
，經該院以八十五年度自字第六六號背信等案件為壬○○等四人
無罪之判決各情，業據提出合建契約書、合作興建吳興街大廈協
議書、建造執照、承攬契約、預定房屋買賣契約書、台北市政府
工務局建築管理處函、會議紀錄、付款憑證、收款憑證及台北地
院八十五年度自字第六六號刑事判決暨該院民事執行處通知、函
件、陳報狀、強制執行聲請狀等件，堪信為真實。系爭協議書及
台北地院八十五年度自字第六六號卷、八十五年度重附民字第五
一號卷內關於壬○○等四人之簽名筆錄，經送請法務部調查局鑑
定結果，認系爭協議書上關於壬○○及癸○○之簽名筆跡與上開
筆錄二人之簽名筆跡筆劃特徵相同；而子○○及丑○○之簽名筆
跡部分，因上開筆錄關於二人可供參對之相關字樣不足，難依現
有資料認定，有法務部調查局函附鑑定書可憑，上訴人就此鑑定
結果亦不爭執，足證系爭協議書上關於壬○○及癸○○之簽名係
屬真正。為查明系爭協議書之真正，經定期通知庚○○、辛○○
、子○○、丑○○到場，及提出丑○○、子○○之相關簽名資料
，屆期均未到場，亦未提出簽名資料，依民事訴訟法第三百六十
七條之一第一項、第三項、第四項前段規定法院自得審酌情形，
判斷系爭協議書關於辛○○、子○○及丑○○部分是否真正。查
辛○○係庚○○之胞弟，壬○○為辛○○之配偶，子○○乃庚○
○之岳父，癸○○則係子○○之女，有戶籍謄本可稽。又上開刑
事案件審理時，庚○○及壬○○等四人均陳稱有關渠等對翁光儀
之前揭執行債權其金錢往來及抵押權設定事宜，均由庚○○全權
處理等語，癸○○、子○○及丑○○之辯護人復當庭陳明有關與
被上訴人之和解事宜，已授權庚○○處理云云，壬○○等四人在
場均未表示異議。又庚○○先於八十五年六月二十五日與被上訴
人討論有關和解事項，嗣於同年七月間簽訂系爭協議書，約定：
乙方（指辛○○及壬○○等四人）查封附表所示房屋，查封案號
為台北地院八十三年度民執正字第五五五○號；乙、丙（指庚○
○）方承諾於前述強制執行查封拍賣程序中以債權承受方式取得
上開屬甲方所有建物連同基地（地號五二一）之所有權；乙、丙
方於取得前述建物連同基地所有權後，應即依附表所載，分別移
轉與甲方或其指定之人所有；若甲方有人不願意進行強制執行拍
賣程序，乙、丙方應立即向台北地院撤回八十三年度民執正字第
五五五○號該不願執行部分之強制執行，撤銷查封；甲方應撤銷
台北地院八十五年度自字第六六號案，壬○○等四人之自訴字樣
。該協議書上有庚○○及壬○○等四人名義之簽名（丑○○名義
之簽名右下方另加註「代」字），並由庚○○代理辛○○簽名。
被上訴人旋於八十五年八月二十三日上開刑事案件審理期日具狀
表示因已與壬○○等四人達成和解，同意撤回對該四人之自訴，
經壬○○等四人當庭簽收繕本，癸○○、子○○及丑○○亦表示
對和解情形無意見。同年九月十八日癸○○、子○○及丑○○之
辯護人復重申業與被上訴人達成和解。綜上事證，並參酌庚○○
、辛○○、子○○及丑○○經合法通知無正當理由不到場陳述等
情狀，應認系爭協議書上子○○之簽名為真正，辛○○及丑○○
則授權庚○○代為簽訂系爭協議書。被上訴人已一再表明不願進
行強制執行程序之意旨，則其依系爭協議書第四條約定，請求上
訴人撤回系爭執行事件關於附表所示房屋部分之查封及強制執行
之聲請，洵屬有據，應予准許等詞，為其判斷之基礎。
惟按認定事實應憑證據，法院採為認定事實之證據，必於訟爭事
實有相當之證明力者而後可，若一種事實得生推定證據之效力者
，亦必於現行法規有根據，即於現行法規所明認者而後可，斷不
能以單純論理為臆測之根據，而就訟爭事實為推定判斷。查被上
訴人係主張兩造簽訂系爭協議書，約定若被上訴人不願進行強制
執行拍賣程序，上訴人即應撤回系爭房屋之查封及強制執行之聲
請，而依該協議書提起本件訴訟。辛○○及壬○○等四人均否認
簽訂系爭協議書或授權他人簽訂。觀諸該協議書末契約當事人之
簽名情形，除庚○○與壬○○等四人名義之簽名外，丑○○名義
之簽名右下方另加註「代」字，庚○○則表明代理字樣，簽名其
旁，緊接辛○○之署名之後，隔行由庚○○簽名，則庚○○係代
理丑○○簽名？抑代理辛○○簽名？如庚○○無代理辛○○簽名
之權，或未代理辛○○簽名，則辛○○之署名是否為其本人所簽
？均滋疑義。又辛○○並非上開背信等刑事案件之被告，卷內亦
無辛○○於該刑事案件陳述之筆錄，原審僅以上訴人間為至親關
係，及刑事案件審理時，庚○○及壬○○等四人均陳稱有關渠等
對翁光儀之前揭執行債權其金錢往來及抵押權設定事宜，均由庚
○○全權處理，癸○○、子○○及丑○○之辯護人復當庭陳明有
關與被上訴人之和解事宜，已授權庚○○處理，壬○○等四人在
場均未表示異議，被上訴人具狀撤回對壬○○等四人之自訴，經
四人當庭簽收繕本，癸○○、子○○及丑○○亦表示對和解情形
無意見，癸○○、子○○及丑○○之辯護人復重申業與被上訴人
達成和解，暨庚○○、辛○○、子○○及丑○○經合法通知無正
當理由不到場陳述等情詞，遽認系爭協議書辛○○授權庚○○代
為簽訂，自不無速斷。究竟辛○○有無授權庚○○代為簽訂系爭
協議書，攸關被上訴人依該協議書訴請上訴人撤回執行程序是否
有理由，事實未臻明瞭，本院尚無從為法律上之判斷。上訴論旨
，指摘原判決不當，求予廢棄，非無理由。
據上論結，本件上訴為有理由。依民事訴訟法第四百七十七條第
一項、第四百七十八條第二項，判決如主文。
中    華    民    國  九十八  年    六    月    五    日
                      最高法院民事第二庭
                          審判長法官  吳  正  一
                                法官  陳  淑  敏
                                法官  阮  富  枝
                                法官  許  澍  林
                                法官  陳  重  瑜
      本件正本證明與原本無異
                                      書  記  官
中    華    民    國  九十八  年    六    月   十六   日
                                                      K


司法院資訊處製作；財團法人民間司法改革基金會備份。
